ACORDAO-COMPLETO-2350048

ACÓRDÃO DE RELAÇÃO

ACÓRDÃO DE RELAÇÃO 2863/2019 ATA 10/2019 - PRIMEIRA CÂMARA

Acórdão 2863/2019-TCU-Primeira Câmara
Trata-se de atos de concessão de aposentadoria de Maria Célia Gouveia de Souza, Maria das Graças do Nascimento Saraiva e Maria da Salete de Amorim, ex-servidoras da Universidade Federal do Rio Grande do Norte, submetidos à apreciação do TCU com fundamento no artigo 71, inciso III, da CRFB/1988.
Considerando que, embora os atos de concessão de aposentadoria não ostentem ilegalidade, as fichas financeiras atuais das interessadas, obtidas do Sistema Integrado de Administração de Recursos Humanos (SIAPE) , contemplam pagamento de parcela de 3,17%, amparada em sentença judicial transitada em julgado;
Considerando que a Portaria Interministerial 26/1995 fixou o reajuste dos vencimentos dos servidores em 22,07%, embora o correto, segundo a Lei 8.880/1994, seria o percentual de 25,94%;
Considerando que o percentual de 3,17% resulta da divisão do percentual de 125,94% (remuneração reajustada em 25,94%) pelo percentual de 122,07% (remuneração reajustada em 22,07%) ;
Considerando que, inicialmente, inúmeros servidores conseguiram o pagamento desse resíduo de 3,17% mediante decisões judiciais favoráveis, como nos casos ora apreciados;
Considerando que o artigo 8º, da Medida Provisória (MP) 2.225/2001, reconheceu o erro e estendeu a todos os servidores civis do Poder Executivo o reajuste de 25,94%, deduzido o percentual já recebido de 22,07%;
Considerando que o artigo 9º, da aludida MP, estabeleceu que a incorporação mensal do reajuste ocorreria a partir de 1/1/2002, momento em que a situação de todos os servidores, quanto ao percentual de 3,17%, passou a ser a mesma, independentemente de haver sentença judicial determinando o pagamento;
Considerando que o artigo 10, da referida MP, dispôs que o percentual complementar de reajuste de 3,17% seria devido somente até a ocorrência de reorganização de cargos e carreiras ou concessão de adicionais ou vantagens, excepcionando apenas as parcelas incorporadas até dezembro de 1994 a título de vantagem pessoal e dos chamados quintos e décimos;
Considerando que com a vigência posterior de nova estrutura remuneratória criada para determinada carreira os servidores nela enquadrados não mais fariam jus à parcela de 3,17%;
Considerando o entendimento pacífico desta Corte de que os pagamentos dos percentuais relativos a planos econômicos, a exemplo da denominada URV (3,17%) , não se incorporam aos salários em caráter permanente, pois têm natureza de antecipação salarial, sendo devidos somente até a reposição das perdas salariais havidas no ano anterior, o que ocorre na primeira data-base posterior ao gatilho, conforme o Enunciado no 322 do Tribunal Superior do Trabalho (TST) ;
Considerando que não representa afronta à coisa julgada a decisão posterior deste Tribunal que afaste pagamentos oriundos de sentenças judiciais cujo suporte fático de aplicação já se tenha exaurido, como decidido pelo Supremo Tribunal Federal no RE 596.663/RJ;
Considerando o Enunciado 279 da Súmula desta Corte: “As rubricas referentes a sentenças judiciais, enquanto subsistir fundamento para o seu pagamento, devem ser pagas em valores nominais, sujeitas exclusivamente aos reajustes gerais do funcionalismo, salvo se a sentença judicial dispuser de outra forma”;
Considerando também o Enunciado 276 da Súmula do TCU: “As vantagens da estrutura remuneratória anterior não se incorporam à atual, exceto quando expressamente consignadas em lei superveniente”;
Considerando que a referida parcela judicial já deveria ter sido absorvida pelos acréscimos remuneratórios da carreira das interessadas, consoante fichas financeiras à peça 5;
Considerando que os atos ora examinados deram entrada no TCU há menos de cinco anos, não sendo necessária a oitiva prévia das interessadas, consoante o atual entendimento desta Corte (Acórdão 587/2011-TCU-Plenário) e do STF (Súmulas Vinculante no 3 e MS 25.116) ;
Considerando, finalmente, que os pareceres da Sefip e do Ministério Público junto a este Tribunal opinam pela legalidade e registro dos atos de aposentadoria em face da ausência de ilicitude nos atos iniciais de concessão, mas que propõem determinação à unidade jurisdicionada de origem para exclusão de parcelas indevidas, cujos pagamentos foram verificados nas fichas financeiras atuais dos interessados, extraídas do sistema SIAPE, os quais envolvem questão jurídica de solução já compendiada em enunciados da Súmula da Jurisprudência do TCU, circunstância que confere ao relator a faculdade de submeter o processo à deliberação do Tribunal mediante relação, nos termos do art. 143, inciso II, parte final, do Regimento Interno/TCU.
Os Ministros do Tribunal de Contas da União ACORDAM, por unanimidade, com fundamento no art. 71, incisos III e IX, da Constituição Federal de 1988, c/c os arts. 1º, inciso V, 39, inciso II, e 45, caput, da Lei 8.443/1992, arts. 143, inciso II, parte final, 260, § 1º, do Regimento Interno/TCU, e ainda com o art. 6º, § 2º, da Resolução-TCU 206/2007, bem assim com as Súmulas/TCU 276 e 279, em:
considerar legais os atos de concessão de aposentadoria de Maria Célia Gouveia de Souza, Maria das Graças do Nascimento Saraiva e Maria da Salete de Amorim, e conceder-lhes registros;
	b) fazer as determinações especificadas nos subitens 1.7 e 1.8.
1. Processo TC-Processo 015.552/2018-7 (APOSENTADORIA) 
	1.1. Interessadas: Maria Celia Gouveia de Souza (XXX.566.944-XX) ; Maria da Salete de Amorim (XXX.838.742-XX) ; Maria das Graças do Nascimento Saraiva (XXX.744.154-XX) 
	1.2. Entidade: Universidade Federal do Rio Grande do Norte
	1.3. Relator: Ministro Walton Alencar Rodrigues
	1.4. Representante do Ministério Público: Procurador Sergio Ricardo Costa Caribé
	1.5. Unidade Técnica: Secretaria de Fiscalização de Pessoal (SEFIP) .
	1.6. Representação legal: não há.
	1.7. Determinar à Universidade Federal do Rio Grande do Norte que:
1.7.1. exclua da estrutura de proventos de Maria Célia Gouveia de Souza, Maria das Graças do Nascimento Saraiva e Maria da Salete de Amorim a parcela judicial de 3,17%, no prazo de quinze dias, contado a partir da ciência desta deliberação, sujeitando-se a autoridade administrativa omissa à responsabilidade solidária, nos termos do art. 262, caput, do Regimento Interno do TCU;
	1.7.2. informe às interessadas que, no caso de não-provimento de recurso eventualmente interposto, deverão ser repostos os valores recebidos após a ciência do acórdão pela entidade de origem;
	1.7.3. informe às interessadas o teor do acórdão prolatado, encaminhando ao TCU, no prazo de trinta dias, comprovante da data de ciência das interessadas;
	1.8. Determinar à Secretaria de Fiscalização de Pessoal (Sefip) que monitore o cumprimento das determinações supramencionadas.

Primeira Câmara

Maria Celia Gouveia de Souza (XXX.566.944-XX); Maria da Salete de Amorim (XXX.838.742-XX); Maria das Graças do Nascimento Saraiva (XXX.744.154-XX)

WALTON ALENCAR RODRIGUES

não há.

Procurador Sergio Ricardo Costa Caribé

APOSENTADORIA (APOS)

Secretaria de Fiscalização de Pessoal (SEFIP).